台灣高等法院民事判決　九十一年度上易字第六四六號
　　　上　訴　人　大才營造有限公司
　　　法定代理人　陳文瑞
　　　被上訴人　　穩碁興業股份有限公司
　　　法定代理人　賴崇仁
右當事人間給付工程款事件，上訴人對於中華民國臺灣桃園地方法院九十年度訴字第
一四六○號第一審判決提起上訴，本院判決如左：
    主    文
原判決關於命上訴人給付超過新台幣陸萬零伍佰壹拾柒元及自民國九十年十月六日起
至清償日止按年息百分之五計算之利息部分，及該部分假執行之宣告，暨訴訟費用之
裁判均廢棄。
右開廢棄部分，被上訴人在第一審之訴及其假執行之聲請均駁回。
其餘上訴駁回。
第一、二審訴訟費用（除確定部分外）由上訴人負擔七分之一，餘由被上訴人負擔。
    事實及理由
一、本件被上訴人起訴主張：上訴人於民國（下同）八十九年四月十一日與被上訴人
    簽立工程合約書，以總價新台幣（下同）三百四十萬元承攬上訴人內壢高中第三
    期工程－壁櫃及洗水槽安裝工程，嗣被上訴人已依約如期完工，然上訴人迄今僅
    給付二百八十七萬五千一百六十五元，仍積欠五十二萬四千八百三十五元，屢經
    催討均置之不理，爰依承攬契約之法律關係請求上訴人給付四十四萬五千五百七
    十三元及自起訴狀繕本送達翌日即九十年十月六日起至清償日止按年息百分之五
    計算之利息。並聲明：上訴駁回。（被上訴人於原審請求上訴人給付被上訴人五
    十二萬四千八百三十五元及自起訴狀繕本送達之翌日起至清償日止按年息百分之
    五計算之利息，原審判決上訴人應給付四十四萬五千五百七十三元及自九十年十
    月六日起算之法定遲延利息，並駁回被上訴人之其餘請求，被上訴人並未就其所
　　受敗訴部分聲明不服，此部分已告確定。）
二、上訴人辯稱：合約總價雖約定為三百四十萬元，但約定為實作實算，且合約第七
　　條有約定追加減帳，故所謂實作實算係指尺寸要符合規定而言。被上訴人有多項
　　工程並未依約施工，所施作材料之種類、品質、規格、數量亦不符合約規定，依
　　合約單價計算上訴人所付之材料，其價差達八十萬元，被上訴人請求之工程款尚
　　不足以補足價差，故被上訴人之請求無理由。且系爭工程壁櫃數量為五十八座，
　　惟其中一座為上訴人委由訴外人張景盛製作之樣本，故被上訴人承作部分為五十
　　七座，然其中一座未完成由上訴人自行僱工完成，另櫥櫃一檯未收尾，屢次通知
　　皆置之不理，施工缺失曾於九十年三月六日以存證信函催告被上訴人，被上訴人
　　亦未修改，造成上訴人重大損失，依合約第五條後段第一項至第十二項規定，被
　　上訴人有此情形之一者，上訴人得停止估驗計價，被上訴人不得異議外，被上訴
　　人更應賠償上訴人之損失。依民法第四百九十條規定，須被上訴人完成工作方有
　　報酬請求權，今被上訴人有多處未依契約完成違背契約義務，更造成上訴人之損
　　失，自無報酬請求權可言等語。
三、被上訴人主張：其於民國八十九年四月十一日與上訴人簽立工程合約書，以總價
    三百四十萬元承攬上訴人系爭工程之施作，上訴人迄今僅給付二百八十七萬五千
    一百六十五元工程款等事實，業據其提出工程合約書為證，上訴人對此亦不爭執
    ，堪信為真實。
四、兩造間對於系爭工程是否業經完工驗收有爭執。被上訴人主張系爭工程業經完工
    驗收，上訴人則辯稱：被上訴人承攬之系爭工程尚未完工，亦未經驗收合格等語
    。按系爭工程合約書第十二條第一項約定：「本工程全部完工後，經甲方（指上
    訴人）工地負責人或監工初驗合格後，報請業主或有關主管機關派員複驗，經認
    為合格後，始為正式驗收。」經查被上訴人承攬之系爭工程，業主即國立內壢高
    中已於八十九年十二月二十日正式驗收合格乙節，業經原法院依職權向國立內壢
　　高中函查屬實，有該高中九十年十二月十二日函覆該院之90內壢高中總字第九○
　　二三九二號函文及所附之驗收紀錄、驗收結算證明書及歷次工程估驗付款資料在
　　卷可稽，證人即建築師楊炳國亦到庭證述：「現場的櫥櫃尺寸材質、規格經各方
　　會同驗收均符合規定」等語，故上訴人辯稱：被上訴人承攬之系爭工程尚未完工
　　，亦未經驗收合格云云，並無可採。
五、被上訴人主張合約約定之五十八座壁櫃均係由伊完成，上訴人則辯稱：被上訴人
    承攬之壁櫃約定為五十八座，其中一座係上訴人委由他人施作之樣本，另一座因
    被上訴人未完成由上訴人僱工完成，被上訴人實際上僅施作五十六座等語。證人
    張景盛到庭證稱：「我剛說有做一個樣品送審未過指的是五十七座中的一座」等
    語，證人徐新坡亦到庭證稱：「是上訴人請我去工作的，．．．工作內容是做學
    校教室內櫃子之隔層再加裝門片，我們是按照現場已完成之櫃子去施工的」等語
    ，被上訴人寄發予上訴人之存證信函中亦自承：「事實上本公司（指被上訴人）
    早已於八十九年六月完成五十六座壁櫃工程，．．．本公司除已完成五十六座壁
    櫃及十二座水槽櫃外，餘三小座單元櫃合計共一座壁櫃尚未施作」等語。因此，
    被上訴人主張其已完成合約約定之五十八座壁櫃云云，並不足採，應認上訴人辯
    稱系爭工程壁櫃五十八座部分被上訴人僅完成五十六座等語為真實。系爭工程合
    約書第四條雖約定工程總價為三百四十萬元，但其「工程項目」中已明定壁櫃之
    數量應為五十八座，每座定有單價，且該條第一項且明定：「本工程按實做數量
    結算責任施工」，故被上訴人未完成之二座壁櫃依約不得請求承攬報酬，其僅能
    請求五十六座壁櫃之報酬。
六、被上訴人復辯稱：上訴人所施作之櫥櫃之尺寸與合約所定之尺寸不合，合約總價
    雖約定為三百四十萬元，但約定為實作實算，且合約第七條有約定追加減帳，故
    所謂實作實算係指尺寸要符合規定，故此部分價差應自工程總價中扣除等語。上
    訴人則主張：契約所定之實作實算係指數量而非尺寸而言，且系爭櫥櫃已訂作好
    八十八公分，因塞不進去，所以才經上訴人同意而裁成六十六公分，故此部分價
    差不應自工程總價中扣除等語。經查：
    (一)系爭櫥櫃經本院函請桃園縣室內設計裝修同業公會會同兩造至現場鑑定結果，
      系爭櫥櫃依系爭合約第四條約定每座應長七百八十五公分、高八十八公分、深
      三十四公分，惟被上訴人所施作之櫥櫃每座僅應長六百八十四公分、高五十四
      公分、深三十四公分，被上訴人所施作之櫥櫃未按約定長、高、深施作，與原
      約定尺寸櫥櫃每個價差計六千八百七十六元乙節，有該公會九十一年十月二十
      九日中壢市○○○街二十號函復卷可稽。
    (二)被上訴人雖主張：系爭櫥櫃已訂作好八十八公分，因塞不進去，所以才經上訴
      人同意而裁成六十六公分等語，惟上訴人否認被上訴人有做好壁櫃再裁成六十
      六公分之情形，被上訴人不僅未能就此有利於己之事實舉證以實其說，甚且於
      答辯狀中承認係「因現場窗台深度不足，無法按圖施作，被上訴人乃應建築師
      之要求並經上訴人同意後始配合現場尺寸作適當之調整而施作」，並提出楊炳
      國建築師事務所八十九年五月三日之聯絡函及八十九年五月五日之傳真備忘錄
      為證，由該函件及備忘錄之內容可以看出被上訴人係變更工程及依現場尺寸縮
      減而施工，並無先施工後再裁減之情形，故被上訴人主張：系爭櫥櫃已訂作好
　　　八十八公分，因塞不進去，所以才經上訴人同意而裁成六十六公分，故此部分
　　　價差不應自工程總價中扣除云云，並無可採。
    (三)被上訴人雖又主張：契約所定之實作實算係指數量而非尺寸而言，故此部分價
      差不應自工程總價中扣除等語，惟系爭合約第四條既明定壁櫃之尺寸，且於該
　　　條第一項中明定「本工程按實做數量結算責任施工」，該合約第七條第二項亦
　　　規定：「增加工程數量時，雙方依照工程估價單之單價辦理加減帳」，參以壁
　　　櫃尺寸大小與其製作成本以及價格息息相關，且市面上販售櫥櫃或請人裝潢時
　　　訂作櫥櫃時不同之尺寸通常定不同之價格等情狀，應認系爭合約書上開條文所
　　　稱之「數量」應包括「數目」及「尺寸」在內，因此，被上訴人則主張：契約
　　　所定之實作實算係指數量而非尺寸，故此部分價差不應自工程總價中扣除云云
　　　，並無可採。應認上訴人主張被上訴人所施坐之五十六座壁櫃，每座應扣除價
　　　差六千八百七十六元等語為可採信。
    (四)退步而言，縱認被上訴人主張契約所定之實作實算係指數量而非尺寸而言屬實
      ，系爭壁櫃之尺寸既有變更而與系爭合約之項目所載尺寸不符情形，而被上訴
      人所提出之楊炳國建築師事務所八十九年五月五日之傳真備忘錄明載「壁櫃工
      程變更」，系爭壁櫃之承攬工程標的物既有變更，其承攬報酬即不應依原訂契
      約給付，而應由兩造另以合意定之。本件兩造並未合意定變更後之櫥櫃價格，
      該變更後之櫥櫃且無價目表可定承攬報酬，依民法第四百九十一條第二項規定
      ，應按照習慣給付報酬。而壁櫃尺寸大小與其製作成本以及價格息息相關，故
      市面上販售櫥櫃或請人裝潢時訂作櫥櫃時不同之尺寸通常定不同之價格等情狀
      ，已如前述，故上開桃園縣室內設計裝修同業公會考慮系爭壁櫃之尺寸及兩造
      之約定所鑑定之價格，可認為係兩造變更系爭壁櫃之工程後被上訴人所得請求
      之承攬報酬，故被上訴人所施坐之五十六座壁櫃之承攬報酬，每座應扣除價差
      六千八百七十六元。
    (五)因此，不論契約所定之實作實算是否包括尺寸而言，被上訴人就系爭五十六座
      壁櫃所得請求之報酬為每座三萬二千七百五十五元（00000-0000）。
七、上訴人雖再辯稱系爭工程有櫥櫃、封邊條之材料不符規定、防潮塑合板未作現場
    採樣送檢等瑕疵等語，惟被上訴人否認有上開瑕疵存在，而上訴人並未就其主張
    有上開瑕疵之事實舉證以實其說，且國立內壢高級中學驗收紀錄單上記載「所見
    缺失已當場交由承商及監造配合改善」，故上訴人之上開辯詞並無可採。
八、綜上所述，被上訴人依兩造簽訂之工程合約書，得向上訴人請求之工程款計為壁
    櫃一百八十三萬四千二百八十元（每座三萬二千七百五十五元，共五十六座）、
    洗槽櫃共計一百一十萬一千四百零二元，總計二百九十三萬五千六百八十二元，
    扣除上訴人已支付之二百八十七萬五千一百六十五元，被上訴人尚得向上訴人請
    求之工程款計為六萬零五百十七元。
九、從而被上訴人依據承攬契約，請求上訴人給付四十四萬五千五百七十三元及自九
    十年十月六日起至清償日止按年息百分之五計算之利息，於六萬零五百十七元及
    自九十年十月六日起算之法定遲延利息部分，為有理由，應予准許，逾此所為請
    求，為無理由，應予駁回。原審就超過上開應准許部分，為上訴人敗訴之判決，
    並為假執行之宣告，自有未洽，上訴意旨就此部分指摘原判決不當，求予廢棄改
    判，為有理由。至於上開應准許部分，原審判命上訴人給付，並為假執行之宣告
    ，核無違誤，上訴意旨，就此部分，仍執陳詞，指摘原判決不當，求予廢棄，為
    無理由，應駁回其上訴。
十、本件判決之基礎已臻明確，兩造其餘攻擊防禦方法及舉證，無一一論述之必要，
    併此敘明。
十一、據上論結，本件上訴為一部有理由，一部無理由，依民事訴訟法第四百五十條
      、第四百四十九條第一項、第七十九條但書，判決如主文。
中　　　華　　　民　　　國　　九十一　　年　　十二　　月　　二十四　  　日
　　　　　　　　　　　　　　  民事第十二庭
　　　　　　　　　　　　　　　　　審判長　法　官　林　丁　寶
　　　　　　　　　　　　　　　　　　　　　法　官　林　恩　山
　　　　　　　　　　　　　　　　　　　　　法　官　高　鳳　仙
右正本係照原本作成。
不得上訴。
中　　　華　　　民　　　國　　九十一　　年　　十二　　月　　二十七　　　日
　　　　　　　　　　　　　　　　　　　　　書記官　黃　慶　霽
